最高法院刑事判決　　　　　　一○○年度台上字第二八七五號
上　 訴 人　嚴輝麗　女民國○○年○月○○日生
　　　　　　　　　　身分證統一編號：Ｚ000000000　
　　　　　　　　　　住台南市○○路○段185號
　　　　　　　　　　居台南市○○路○段84巷2弄34號
選任辯護人　林傳哲律師
上　訴　人　黃家庭（原名黃芳美）
　　　　　　　　　　女民國○○年○月○○日生
　　　　　　　　　　身分證統一編號：Ｚ000000000　
　　　　　　　　　　住台灣省宜蘭縣五結鄉○○村○○路23巷
　　　　　　　　　　2弄2號 
　　　　　　　　　　居台灣省桃園縣桃園市○○路508號6樓
　　　　　　陳元琴　男民國○○年○月○○日生
　　　　　　　　　　身分證統一編號：Ｚ000000000　
　　　　　　　　　　住台北市大同區○○○路○段51號10樓之
　　　　　　　　　　25
　　　　　　　　　　居台北市中正區○○○路○段72號10樓之5
　　　　　　陳粕銘　男民國○○年○○月○○日生
　　　　　　　　　　身分證統一編號：Ｚ000000000　
　　　　　　　　　　住台北市○○區○○路2段24號11樓
上列一人之
選任辯護人　柏有為律師
　　　　　　張峪嘉律師　
上　訴　人　張志光　男民國○○年○月○○日生
　　　　　　　　　　身分證統一編號：Ｚ000000000　
　　　　　　　　　　住台北市○○區○○街394巷70號4樓
　　　　　　方伊利　男民國○○年○月○○日生
　　　　　　　　　　身分證統一編號：Ｚ000000000　
　　　　　　　　　　住台灣省桃園縣平鎮市○○街101巷22弄
　　　　　　　　　　32號7樓
上 列二 人
共　　　同
選任辯護人　李金澤律師
上列上訴人等因偽造文書案件，不服台灣高等法院中華民國九十
八年十二月三十日第二審更審判決（九十七年度上更(一)字第六一
五號，起訴案號：台灣台北地方法院檢察署九十二年度調偵字第
二一、二二、六六三號），提起上訴，本院判決如下：
    主  文
上訴駁回。
    理  由
按刑事訴訟法第三百七十七條規定：上訴於第三審法院，非以判
決違背法令為理由不得為之；是提起第三審上訴，應以原判決違
背法令為理由，係屬法定要件；如果上訴理由書狀並未依據卷內
訴訟資料具體指摘原判決不適用何種法則或如何適用不當，或所
指摘原判決違法情事顯與法律規定得為第三審上訴理由之違法情
形不相適合時，均應認其上訴為違背法律上之程式，予以駁回。
本件原判決撤銷第一審關於上訴人嚴輝麗、黃家庭（原名黃芳美
）、陳元琴、陳粕銘、張志光、方伊利（以下除分別載稱姓名者
外，合稱為「上訴人等」）部分之科刑判決，改判仍依修正前刑
法第五十五條牽連犯之規定，從一重論處上訴人等共同犯行使偽
造私文書罪刑（嚴輝麗、黃家庭各處有期徒刑三年；陳元琴處有
期徒刑三年六月；陳粕銘處有期徒刑一年六月，減為有期徒刑九
月；張志光、方伊利各處有期徒刑一年四月，均減為有期徒刑八
月；並均為沒收之宣告。至上訴人等被訴違反洗錢防制法部分，
均不另為無罪之諭知），已詳敘其調查證據之結果及證據取捨並
認定事實之理由；所為論斷，均有卷存證據資料可資覆按。從形
式上觀察，原判決並無違背法令之情形。〔一〕嚴輝麗之上訴意
旨略稱：(一)嚴輝麗於原審已具狀，就「陳元琴、梁鈺椿及湯彭秀
英於法務部調查局基隆市調查站（下稱基隆市調站）之陳述」之
證據能力為爭執。原判決猶謂「被告等人（包括嚴輝麗）、辯護
人均未於言詞辯論終結前就證據能力聲明異議」，依刑事訴訟法
第一百五十九條之五規定，認上開陳述均有證據能力，有適用法
則不當之違誤。(二)原判決之事實欄並無嚴輝麗行使偽造私文書之
記載；理由欄亦未敘及嚴輝麗如何與其他共同正犯形成犯意聯絡
之積極事證，且對於張民儀證稱：「這些東西與其他被告都無關
」之有利於嚴輝麗之證據，未說明何以不足採之理由，有判決理
由不備之違法。(三)嚴輝麗歷次之供述確與張民儀所述過程大相逕
庭；而衡諸常情，倘嚴輝麗係張民儀之共同正犯，理應附合其詞
才是。足見有關彼二人間是否有犯意聯絡？是否真有「李天后」
其人？何以有「李天后」之簽名？等事項，應再加以調查，並傳
訊張民儀對質印證。又嚴輝麗於歷次審理時，一再陳稱：伊於偵
查中係遭張民儀威脅等情；原判決卻以嚴輝麗「無端同意張民儀
之請而書立其自稱內容不實之承諾書、雲從龍公司收據等資料，
目的係為幫張民儀脫罪，嚴輝麗何以自始至終配合張民儀而為，
顯悖於常情…」云云，據為論罪科刑之基礎，未斟酌審認嚴輝麗
於偵查中係被脅迫而為有瑕疵之陳述。原判決有應調查之證據未
予調查及判決理由不備之違誤。(四)民間借貸與銀行貸款不同，民
間借貸往往以付出較高利息及簽發本票作為擔保，而銀行貸款則
以汽車或不動產等高經濟價值之物品作為抵押。嚴輝麗因一時未
能提供不動產向銀行借貸，乃採民間借貸之方式應急而簽發票號
KS981392之商業本票（下稱系爭本票）作為擔保，並無違常情。
原判決僅以「……除簽發系爭本票外並未提供任何擔保，其與第
一商業銀行中崙分行亦無任何資金往來之情狀……」等語，推定
嚴輝麗係共同正犯，不僅與社會一般經驗有違，且未說明何以嚴
輝麗必須提供其他擔保品始為合法之借貸，有應調查之證據未予
調查及判決不載理由之違法。(五)嚴輝麗與湯彭秀英間，約定利息
為年利率百分之八，亦即於全部借貸金額清償完畢前，湯彭秀英
每年享有新台幣（下同）八百萬元之利息收入；而嚴輝麗雖約定
給予張民儀仲介費用一千萬元，然至第二年以後，湯彭秀英所領
取之累計利息必大於張民儀之仲介費用。原判決以「……何以給
付予出借人之利息竟較給付予仲介人為低，亦與常情有違」為由
，認嚴輝麗之辯解不可採，進而推定嚴輝麗係共同正犯，實有違
證據法則，且有判決不載理由之違法。(六)依原判決理由欄貳之二
(二)7.之記載，嚴輝麗最初取得之款項共計四千六百萬元，其中四
百萬元現金交付予張民儀，四千二百萬元存入超然工程有限公司
（下稱超然公司）設於第一商業銀行中崙分行之帳戶；嗣提領一
千二百萬元、六百萬元、六百五十萬元、五百萬元，除其中五十
萬元自行花用外，其餘二千九百萬元付給張民儀；事後再自黃家
庭處取得二百萬元等情，依此計算，嚴輝麗所得應僅有一千五百
萬元。但原判決附表二卻記載嚴輝麗實得一千九百萬元，有事實
與理由矛盾之違法。且原審對於張民儀於事後，究係自嚴輝麗取
得二千九百萬元或二千五百萬元？未調查明確，亦有應調查之證
據未予調查之違法等語。〔二〕黃家庭之上訴意旨略稱：(一)黃家
庭係經由陳粕銘引見才認識湯彭秀英；有關資金之運作係由陳粕
銘與湯彭秀英直接商討。且彼等均為客家人，係以客語對談，而
黃家庭不懂客語，不知彼等之談話內容；黃家庭只不過係與湯彭
秀英同為女性，故在商量事情時，常會受邀陪同為介紹人。(二)張
民儀於作證時，經法官詢以：「在座被告你認識嗎？」時，答稱
：「不認識」。則本件偽造文書之主嫌張民儀與黃家庭完全不認
識，如何有偽造文書之犯意聯絡？(三)原判決對於黃家庭有利之辯
論及證詞完全不予採信，僅以先入為主之心證，認定黃家庭係本
件之主導人，確實太過牽強。黃家庭不諳法律，又不善於為自己
辯護，可能因此讓原審之法院有所誤解。黃家庭原是從事房屋、
土地介紹買賣，賺取佣金貼補家用，對於資金運作完全外行，也
不曾接觸過，又不認識張民儀，如何能變成主導人？原判決認定
事實顯有違誤等語。〔三〕陳元琴之上訴意旨略稱：(一)本件既無
直接證據，亦無民國三十二年上字第六七號判例意旨所揭示之間
接證據存在，原判決逕認定陳元琴犯罪，自有違誤。(二)原判決認
定陳元琴之辯解不足採，其判斷與經驗法則有違；依二十六年渝
上字第八號判例意旨，原判決有適用法則不當之違法等語。〔四
〕陳粕銘之上訴意旨略稱：(一)陳粕銘於原審已爭執伊於基隆市調
站詢問筆錄之錄音及譯文之正確性，且庭呈之轉譯錄音內容，已
載明錄音內容模糊不清。原審進行勘驗時，並未翔實勾稽錄音光
碟內容與陳粕銘轉譯之譯文是否相符，且未依法通知陳粕銘及其
辯護人到場陳述意見；至審判期日，復未向陳粕銘及其辯護人提
示勘驗筆錄及告以要旨，致陳粕銘及其辯護人於審判程序中，始
終未能就原審勘驗結果有陳述意見之機會。原審踐行之調查證據
程序顯有違誤。(二)原判決以陳粕銘於基隆市調站之供述及梁鈺椿
於原法院前審之證詞，資為認定陳粕銘犯罪之主要論據。惟陳粕
銘縱有不利於己之陳述，亦不得作為有罪判決之唯一證據，仍須
有補強證據；而梁鈺椿之證詞，性質上仍屬共同被告之自白，不
足以作為陳粕銘自白犯罪事實之補強證據。再陳粕銘於基隆市調
站詢問時，已一再表示伊曾告知黃家庭、李弘森（原名李金璋；
係黃家庭之夫），系爭本票要到銀行經理室承作，且要重新簽名
蓋章等情；則陳粕銘主觀上是否有行使偽造私文書之故意，仍非
無疑。原判決僅採用陳粕銘供述之片斷內容，對於「陳粕銘為何
告知黃家庭、李弘森」未置一詞，顯有應於審判期日調查之證據
而未予調查之違誤。(三)原判決事實欄認定：張志光、方伊利透過
陳粕銘聯絡黃家庭、李弘森於八十八年七月二十八日上午，在台
北市○○○路某牛奶大王店內與湯彭秀英碰面。惟理由欄內先謂
：陳粕銘於當日上午未曾參與黃家庭及張志光於衣蝶百貨之會談
；嗣又謂：陳粕銘曾於衣蝶百貨以外之場所先與黃家庭及張志光
碰面。則陳粕銘於當日究竟有無與黃家庭碰面？原判決有事實認
定與理由說明不相一致及理由相互矛盾之違誤。且原判決採納梁
鈺椿於原法院前審之證詞，認定陳粕銘曾於牛奶大王店、衣蝶百
貨樓下以外之地點與黃家庭碰面云云；惟梁鈺椿係事後轉述伊自
黃家庭或其他第三人聽聞之內容，應屬傳聞供述而無證據能力。
原判決將之採為論罪基礎，實有違誤。(四)原判決事實欄僅記載：
陳粕銘曾於案發當日聯絡張志光、方伊利與黃家庭、李弘森碰面
；然此一行為與偽造私文書、行使偽造私文書之犯罪構成要件無
關。至原判決理由欄雖說明：陳粕銘對於系爭本票上如原判決附
表一所示之印文、簽名係出於偽造一節，事前知悉等情；充其量
僅能證明陳粕銘主觀上有偽造文書之故意。原判決就行使偽造私
文書部分，對於陳粕銘與張民儀等人如何有犯意之聯絡、行為之
分擔，並未載明依憑之證據，顯有理由不備之違誤。(五)原判決未
審酌各該共同正犯參與情節之輕重、犯罪所得之多寡，復未具體
載明第一審量刑過輕之理由，僅憑湯彭秀英遭詐騙之金額高達九
千二百萬元，即謂第一審量刑尚嫌過輕；另將陳粕銘依法答辯之
權利行使，認定係「犯罪後飾卸之詞，否認犯行，毫無悔意等一
切情狀」，並充作量刑基礎，而判處陳粕銘有期徒刑一年六月，
有適用法則不當之違法等語。〔五〕張志光、方伊利之上訴意旨
略稱：(一)張志光、方伊利於原審已爭執「梁鈺椿於基隆市調站之
詢問筆錄」係被告以外之人於審判外之供述，應無證據能力。原
判決竟謂「被告等人（包括張志光、方伊利）、辯護人均未於言
詞辯論終結前就證據能力聲明異議」，而認上開陳述有證據能力
，有適用法則不當之違誤。(二)原判決於理由欄貳之二(十)記載：「
張志光部分，其已自承於八十八年七月二十八日有見到方伊利出
示一紙其上已有銀行保證之本票」等情；卻又於理由欄貳之二(十一)
記載：「方伊利於原審雖陳稱案外人余國星曾提示給伊看過本票
樣本，但如上述，該本票樣本一事顯係事後杜撰之詞」等情。一
方面認定張志光看過方伊利所提出之系爭本票樣本，而採為不利
張志光之證據；卻又認定方伊利所言有關本票樣本之事係屬杜撰
之詞。原判決理由欄之前後說明，顯然矛盾。(三)湯彭秀英、梁鈺
椿、嚴輝麗、黃家庭於基隆市調站及歷審之陳述，均未指稱於第
一商業銀行中崙分行交付現金時，張志光、方伊利有在現場。原
判決認定張志光、方伊利在湯彭秀英提出一億元現金時，亦在場
分配云云，顯有認定事實不依證據之違誤。(四)原判決既認定系爭
本票係由張民儀所提供，則張志光、方伊利對此應均不知情。又
方伊利交給黃家庭，由黃家庭拿給梁鈺椿及湯彭秀英觀看之彩色
本票樣本，與系爭本票係不同張等情，業經陳元琴在原審結證屬
實；且系爭本票係八十八年七月二十八日下午始製作完成，明顯
與同日上午交給湯彭秀英所見之樣本並非同一張，足證行使系爭
本票以詐取湯彭秀英之一億元，與張志光、方伊利無涉。(五)張志
光係代表資方之最外圍仲介者，伊僅認識陳粕銘，並因陳粕銘介
紹而與湯彭秀英、梁鈺椿有一面之緣；至於借方，伊僅認識借方
之最外圍仲介者方伊利，而與借方之嚴輝麗等人均不認識，祇在
第一商業銀行中崙分行會客室有片刻之照面而已。衡諸常情，借
方之嚴輝麗等人行使系爭本票用以詐騙湯彭秀英之謀議與犯行，
豈有可能讓代表資方之張志光事先得悉？又方伊利係代表借方之
最外圍仲介者，渠僅認識余國星，與嚴輝麗等人均不認識。為防
止洩密，嚴輝麗等人豈會事先讓方伊利知悉？再仲介業者之佣金
，依行情為百分之一至百分之四，張志光獲得一百二十萬元、方
伊利獲得一百萬元之佣金，均甚合理。倘張志光、方伊利知悉或
參與嚴輝麗等人之犯行，豈有不要求論功行賞、合理分贓而獲取
更多款項之理？足見原判決認定事實，顯有違背經驗法則及論理
法則等語。
惟查：原判決依憑上訴人等之部分供述，證人即告訴人湯彭秀英
、證人即被害人劉達雄（第一商業銀行中崙分行襄理）及證人梁
鈺椿、王道生（以上二人均另經原法院前審判處罪刑確定）、張
民儀（另案經台灣台中地方法院判處罪刑確定）、余國星（未據
起訴）、楊朝凱（雲從龍公司負責人）、李天后之證詞，以及卷
附湯彭秀英領得返還款項之收據、匯款回條、存證信函、支票、
大眾商業銀行之李季陵（黃家庭之女）開戶資料、交易查詢清單
、存入憑條、萬通商業銀行之李珮帆（黃家庭之女）開戶資料、
存款往來明細、台灣中小企業銀行之陳元琴帳戶存摺明細影本、
第一商業銀行中崙分行之超然公司帳戶存款明細分類帳影本、取
款憑條、第一商業銀行中崙分行簽發台支申請書代聯行往來收入
傳票、轉帳收入傳票、系爭本票影本、劉達雄之簽名字跡、李天
后之國民身分證影本等各項證據資料，於理由欄詳敘認定上訴人
等有原判決事實欄所載，與張民儀、梁鈺椿、王道生、余國星及
李弘森（另經原判決判處罪刑確定）共同在系爭本票之保證人欄
偽造如原判決附表一所示「第一商業銀行中崙分行襄理」、「劉
達雄」之印文及「劉達雄」之簽名（署押）各一枚，偽造由襄理
劉達雄代表第一商業銀行中崙分行為保證人，持交湯彭秀英，充
作向湯彭秀英詐借一億元之擔保而行使之，足生損害於第一商業
銀行中崙分行對於國內保證業務管理之正確性及劉達雄、湯彭秀
英等犯行之理由。並就上訴人等否認共同偽造系爭本票之保證，
並持以行使之犯罪，所持諸項辯解，認定如何與事實不符而均不
足採信等情，逐一論敘指駁（見原判決理由欄貳之二(五)至(七)、(九)
至(十一)）。另敘明證人張民儀於原審證稱：如原判決附表一所示偽
造之印文、署押，均與上訴人等無關等語，如何無從憑為上訴人
等有利之認定；另張民儀證稱：陳元琴所見到之銀行保證本票僅
係樣本等語，以及證人梁鈺椿於原審證稱：張志光並未要求彼莫
問東問西、向銀行查證本票之事等語，如何係迴護陳元琴、張志
光之詞，無從憑為陳元琴、張志光有利認定等理由（見原判決理
由欄貳之二(四)、(五)末段、(十)末段）。經核原判決關於上訴人等行
使偽造私文書部分之採證認事並無違反經驗法則、論理法則，亦
無違背證據法則、判決理由不備、理由矛盾、不適用法則或適用
法則不當之違誤。嚴輝麗之上訴意旨(二)至(五)、黃家庭之上訴意旨
(一)至(三)、陳元琴之上訴意旨(一)、(二)、陳粕銘之上訴意旨(二)至(四)及
張志光、方伊利之共同上訴意旨(二)至(五)所指各節，或就原審採證
認事職權之適法行使，或就原判決已明白論斷之事項，重為事實
上之爭執，俱難認係第三審上訴之適法理由。而嚴輝麗之辯護人
於原審已具狀聲明陳元琴、梁鈺椿及湯彭秀英於基隆市調站，以
及湯彭秀英於偵查中之陳述無證據能力（見原審卷第八五頁背面
）；張志光及其辯護人於原審亦曾具狀聲明梁鈺椿於基隆市調站
之陳述無證據能力（見原審卷第一一六頁）。原判決誤認為嚴輝
麗、張志光及彼等之辯護人均未就上開供述證據之證據能力聲明
異議，雖欠嚴謹；然除去上開供述證據，仍無礙於嚴輝麗、張志
光本件犯罪事實之認定，於其二人部分之判決結果並無影響。至
於方伊利及其辯護人於原審所提出之書狀，則已載明「有關證據
能力，無意見」（見原審卷第九七頁）。另原審勘驗陳粕銘於基
隆市調站筆錄錄音光碟與陳粕銘於原審所提出之轉譯錄音內容是
否相符時，未通知陳粕銘及其辯護人到場陳述意見（見原審卷第
二九六頁），固有未洽；然原審審判期日，陳粕銘之辯護人已就
此勘驗結果陳述意見（見原審卷第三三四頁）。是嚴輝麗之上訴
意旨(一)、陳粕銘之上訴意旨(一)及張志光、方伊利之共同上訴意旨
(一)，均不得執為上訴第三審之適法理由。又原判決於事實欄記載
：嚴輝麗實得如原判決附表二之一千九百萬元（見原判決正本第
四頁第十七至二十行）；理由欄並敘明：嚴輝麗於收取湯彭秀英
所交款項中之四千六百萬元時，當場將四百萬元給付張民儀，嗣
並將面額六百萬元、四百萬元、四百萬元、四百萬元之台支支票
及現金六百萬元、一百萬元交付張民儀，事後嚴輝麗又自黃家庭
處取得二百萬元等情（見原判決正本第九頁倒數第四行至第一０
頁第五行、第一０頁第二十至二十一行）。則原判決認定：張民
儀共計自嚴輝麗處取得二千九百萬元（見原判決正本第一０頁第
五行；第二八頁並載明扣除給付王道生之六十五萬元後，張民儀
實得二千八百三十五萬元）；嚴輝麗則於四千六百萬元扣除給付
張民儀之二千九百萬元後，加上自黃家庭處取得之二百萬元，共
實得一千九百萬元（見原判決正本第一０頁第二十二行、第二七
頁），自無認定事實與理由矛盾之違誤。嚴輝麗之上訴意旨(六)所
為指摘，尚有誤會。再刑之量定，乃法律賦予法院自由裁量之事
項，倘於科刑時，已以行為人之責任為基礎，並斟酌刑法第五十
七條所列各款事項，而未逾越法定刑度，即難謂違法。原判決已
敘明經審酌上訴人等均屬中壯年人，竟起貪念，多人串謀、設計
向湯彭秀英詐取高達九千二百萬元鉅款，使湯彭秀英損失慘重，
陳元琴、陳粕銘、方伊利迄未賠償分文，嚴輝麗、黃家庭則經法
院裁定發還部分款項，張志光亦返還二十萬元，及上訴人等之素
行情況不一、分擔之角色有異暨上訴人等犯罪後均飾卸之詞，否
認犯行，毫無悔意等一切情狀，分別量處如原判決主文所示之刑
等情（見原判決正本第二三頁理由欄貳之四）。對於陳粕銘及其
他上訴人之犯罪動機、目的、手段、所生危害及犯罪後之態度等
刑法第五十七條所定科刑輕重應審酌之事項已具體記載審酌之內
容，於法定刑內分別量處上訴人等不同之刑度；且對於陳粕銘、
張志光、方伊利，併適用中華民國九十六年罪犯減刑條例減刑等
情，洵無判決理由不備之違法。而被害人所受損害情形，係刑法
第五十七條第九款「犯罪所生之危險或損害」所應審酌之內容；
又行為人是否坦承犯行，事涉其犯罪後是否知所悔悟之判斷，亦
屬刑法第五十七條第十款「犯罪後之態度」之範疇。原判決斟酌
湯彭秀英之受害情形非淺及以陳粕銘犯罪後飾詞圖卸，認其無改
悔之意，自無適用法則不當可言。陳粕銘之上訴意旨(五)徒憑己見
，就原審適法行使之量刑職權為指摘，洵非第三審上訴之合法理
由。另上訴人等及彼等之辯護人在原審審判期日，經審判長詢以
「尚有（何）證據請求調查？」時，均答稱：「無」（見原審卷
第三三四頁背面）。原審認本件上訴人等行使偽造私文書之事證
已明，未再就該部分為無益之調查，尤無調查職責未盡之違法。
上訴人等之其他上訴意旨顯均未依據卷內訴訟資料具體指摘原判
決關於上訴人等行使偽造私文書部分有何違背法令之情形，核與
法律規定得為第三審上訴理由之違法情形不相適合。應認上訴人
等對原判決關於上訴人等行使偽造私文書部分之上訴為違背法律
上之程式，俱予駁回。另本件得上訴之行使偽造私文書部分，上
訴人等之上訴為不合法，本院從程序上予以駁回，對於牽連所犯
之刑法第三百三十九條第一項詐欺取財部分，係屬刑事訴訟法第
三百七十六條第四款之案件，此部分既經第二審判決，依法不
得上訴於第三審法院，自無從適用審判不可分原則，併為實體上
審判；上訴人等對原判決關於彼等詐欺取財部分之上訴亦不合法
，併予駁回。
據上論結，應依刑事訴訟法第三百九十五條前段，判決如主文。
中    華    民    國  一○○  年    五    月  二十六  日
                      最高法院刑事第五庭
                          審判長法官  林  永  茂  
                                法官  蘇  振  堂  
                                法官  林  立  華  
                                法官  蔡  國  在  
                                法官  陳  春  秋  
本件正本證明與原本無異
                                      書  記  官  
中    華    民    國  一○○  年    五    月   三十   日
                                                      V